臺灣屏東地方法院民事裁定　　　　　 100年度消債更字第12號
聲　請　人
即 債 務人　辛貴香
上列當事人因消費者債務清理事件聲請更生，本院裁定如下：
    主  文
債務人辛貴香自中華民國一○○年四月二十九日上午十時起開始
更生程序。
命司法事務官進行本件更生程序。
    理  由
一、按債務人不能清償債務或有不能清償之虞者，得依消費者債
    務清理條例（下稱消債條例）所定更生或清算程序，清理其
    債務；債務人對於金融機構因消費借貸、自用住宅借款、信
    用卡或現金卡契約而負債務，在聲請更生或清算前，應提出
    債權人清冊，以書面向最大債權金融機構請求協商債務清償
    方案，並表明共同協商之意旨，消債條例第3 條、第151 條
    第1 項定有明文。次按債務人與金融機構協商成立者，不得
    聲請更生或清算，但因不可歸責於己之事由，致履行顯有重
    大困難者，不在此限。消債條例第151 條第5 項亦有明文。
    依消債條例之立法意旨，債務清償方案成立後，債務人即應
    按其條件履行；嗣後如有情事變更，在清償期間收入或收益
    不如預期，致該方案履行困難或履行不能，因不可歸責於己
    ，始能聲請更生或清算，以避免債務人任意毀諾已成立之協
    商，濫用更生或清算之債務清理程序，是債務人若於消債條
    例施行前曾依辦理消費金融案件無擔保債務協商機制而與各
    銀行成立協商者，自僅得於其就該協商確有該當不可歸責於
    己之事由致履行顯有重大困難之情形後，法院始須再審究其
    現是否有不能清償債務或有不能清償之虞等情事及其他必要
    條件，以決定該債務人是否得依更生或清算程序以清理其債
    務。基此，債務人與金融機構成立之個別一致性協商方案，
    ，亦應同上開規定意旨，尚須審酌債務人有無因不可歸責於
    己之事由，致無法履行協商方案之情事。所謂不可歸責於己
    之事由，原則上係指客觀上聲請人有收支狀況之變動，諸如
    物價上漲、家屬患病等導致支出增加，或因意外、病痛無法
    工作、僱用之公司倒閉或裁員、減薪等以致收入減少等情；
    又縱使財產及收支狀況無甚變動，但因協商時居於劣勢，未
    能實質協議，僅為爭取利息減少及分期清償之些許優惠，勉
    予允諾，惟其財產及收入客觀上難以如期履行之情形，亦應
    認該當。債務人雖因不可歸責之原因致不能履行協商條件，
    仍應符合不能清償或有不能清償之虞的法定要件，亦即應綜
    合債務人之財產、信用、收支與其所負全部債務等狀況，評
    估其是否仍有償債能力，或即使得勉力清償，但因而難以維
    持基本生活，而有不能清償之虞等情，為其判斷之準據。
二、聲請意旨略以：聲請人有不能清償債務情事，於民國98年1
    月8 日向最大債權銀行國泰世華銀行，請求協商債務清償方
    案並表明共同協商意旨，惟該金融機構以未能接受顯足以負
    擔之還款方案為由，開立前置協商不成立通知書，經屏東地
    方法院98年度消債更字第40號裁定開始更生程序，嗣後因全
    體債權人不同意聲請人所提更生方案，99年3 月經法院裁定
    開始清算程序，為免因清算程序進行致聲請人失業或婚姻關
    係破裂，遂於清算程序中勉為其難接受全體金融機構，提出
    每月償還19,319元之個別一致性協商方案，得全體債權人同
    意撤回清算程序。惟因聲請人薪資收入未如預期，每月仍無
    法繳足協議償還之金額，債權人爰於99年12月向法院聲請強
    制執行，聲請人亦因此遭第三人宏利人壽解聘而無力清償每
    月還款金額，實屬不可歸責於己之事由，致履行顯有重大困
    難，且其無擔保或無優先權之債務總額未逾1,200 萬元，復
    未經法院裁定開始清算程序或宣告破產，爰聲請更生云云。
三、經查：
(一)、本件聲請人因負信用卡等債務，於聲請更生前已向最大債權
    銀行國泰世華銀行為前置協商之請求，惟該金融機構以未能
    接受顯足以負擔之還款方案為由，開立前置協商不成立通知
    書，經98年度消債更字第40號裁定開始更生程序，嗣後與全
    體債權人成立個別一致性協商方案，經全體債權人同意撤回
    清算程序，業據聲請人提出前置協商不成立通知書、98年度
    消債更字第40號裁定影本、財團法人金融聯合徵信中心當事
    人綜合信用報告、99年度消債清字第19號民事撤回狀及全體
    債權人同意撤回狀，附卷可參，並經本院職權調閱99年度司
    執消債清字第20號卷宗，堪認屬實。詎本件聲請人於撤回清
    算程序後，於99年7 月與全體債權人成立個別一致性協商方
    案，每月共須償還19,319元協商款項，履約數期後即毀諾，
    有100 年3 月21日澳商澳盛銀行集團股份有限公司臺北分公
    司民事陳報狀在卷可憑（見本院卷第89頁），從而應認聲請
    人已依消債條例第151 條第1 項規定踐行前置協商而毀諾。
(二)、依聲請人所提財政部高雄市國稅局98年度綜合所得稅各類所
    得資料清單、99年6 月至12月宏利人壽業務員佣獎金表及薪
    資單所示，聲請人自97年起任職於應屬百慕達商宏利人壽保
    險國際股份有限公司臺灣分公司，嗣於99年12月遭該公司遣
    職，當月即任職蘇文生文教基金會之居家照顧服務員，依98
    年度薪資所得總額為257,277 元，99年6 月至12月薪資所得
    總額為63,142元，且聲請人之配偶每月資助5,000 元，是聲
    請人每月可處分所得應以22,801元為標準（見本院卷第29頁
    、第31頁至第43頁）。
(三)、聲請人既已負債沈重，自不能與一般通常之人之生活水平同
    為要求，本院參酌內政部社會司依社會救助法第4 條規定所
    制訂，權衡一般人最近一年每月平均消費，再以該數額60％
    計算每人每月最低生活費標準，乃維持一般個人基本生活之
    最低要求，自得為審核聲請人日常生活必要支出之準據，且
    聲請人尚無其他特殊必要費用得予採認，自應依該公告99年
    度臺灣省每人每月最低生活費用（業已包含食、衣、住、行
    、育、樂等各項基本需求）9,829 元為標準，則聲請人每月
    日常生活費部分，自應以此為度，認列其必要支出。又聲請
    人自承有三名未成年子女無謀生能力，尚待扶養，並提出戶
    籍謄本為證（本院卷第25頁至第26頁），是以按父母對於未
    成年子女，有保護及教養之權利義務。民法第1084條定有明
    文。聲請人自應與配偶平均分擔對未成年子女之扶養義務，
    故聲請人每月應負擔未成年子女之扶養費用應為14,744元（
    計算式：9,829 元x3人÷2 人=14,744 元）。基此，聲請人
    每月扶養費及生活必要支出應為24,573元（計算式：生活費
    9, 829元+ 扶養費14,744元=24,573 元）。
(四)、基上，聲請人於99年7 月與全體債權人成立個別一致性協商
    方案，每月償還19,319元之債務清償方案，聲請人當時任職
    於宏利人壽保險公司，每月平均薪資加計配偶資助之可處分
    所得共22,801元，從而，扣除自己生活支出及扶養費24,573
    元後，實難有餘額足夠繳交最低還款金額，聲請人每月卻仍
    盡力還款，有繳款收據在卷可憑，具還款誠意可資認定，且
    依聲請人自陳係為避免因清算程序致婚姻破裂並遭遣職，勉
    為其難同意上開協商方案，顯係聲請人於協商時居於劣勢，
    未能實質協議，僅為爭取利息減少及分期清償之些許優惠，
    勉予允諾，其財產及收入客觀上既難以如期履行之情形，亦
    應認該當消債條例第151 條第5 項不可歸責於己，致履行協
    商方案顯有重大困難之事由。又聲請人累積無擔保債務總金
    額達1,457,954 元，再以銀行預借現金或信用卡動輒高達週
    年利率20% 循環利息之常態計算，聲請人每月須繳納之利息
    高達24,299元，顯非聲請人盡力履行即能清償完畢，是以，
    聲請人主張其有不能清償債務之虞，應屬可信。
四、綜上，債務人聲請更生，為有理由，揆諸首開法條規定，爰
    裁定如主文第一項所示，並命司法事務官進行本件更生程序
    。
中    華    民    國   100    年    4     月    29    日
                  民事庭      法    官  陳怡先
正本係照原本作成。
本件公告日期為民國100年4月29日。
中    華    民    國  100     年    4     月    29    日
                              書 記 官  鄭靜芳